ACORDAO-COMPLETO-2406071

ACÓRDÃO 6145/2020 ATA 17/2020 - SEGUNDA CÂMARA

VISTOS, relatados e discutidos estes autos da Tomada de Contas Especial instaurada pelo Centro de Controle Interno da Marinha em desfavor do Sr. Valdemir Ferreira da Silva e da Construtora Santana e Pontes Ltda., em razão da execução parcial dos serviços pagos àquela empresa no âmbito da execução do Contrato 62600/2011-005/00, firmado com o Centro de Instrução Almirante Alexandrino - CIAA para a modernização do Sistema de Tratamento de Efluentes do Complexo Naval da Avenida Brasil.   
ACORDAM os Ministros do Tribunal de Contas da União, reunidos em Sessão da 2ª Câmara, ante as razões expostas pelo Relator, em: 
9.1. nos termos dos arts. 1º, inciso I, 16, inciso III, alíneas b e c, 19, caput, da Lei 8.443/1992, julgar irregulares as contas do Sr. Valdemir Ferreira da Silva e da Construtora Santana e Pontes Ltda., condenando-os, em solidariedade, ao pagamento das quantias abaixo discriminadas, com a fixação do prazo de 15 (quinze) dias, a contar da notificação, para comprovar, perante o Tribunal (artigo 214, inciso III, alínea a do Regimento Interno) , o recolhimento da dívida aos cofres do Tesouro Nacional, atualizada monetariamente e acrescida dos juros de mora, calculados a partir das datas indicadas, até a data do efetivo recolhimento, na forma prevista na legislação em vigor:
	DATA
	VALOR (R$) 

	13/6/2012
	25.939,73

	12/11/2012
	82.690,42

9.2. aplicar ao Sr. Valdemir Ferreira da Silva e à Construtora Santana e Pontes Ltda., de forma individual, a multa prevista nos arts. 19, caput, e 57 da Lei 8.443/1992, no valor de R$ 16.000,00 (dezesseis mil reais) , fixando-lhes o prazo de quinze dias, a contar da notificação, para que comprovem, perante este Tribunal, com fundamento no art. 214, inciso III, alínea a, do RI/TCU, o recolhimento da referida importância aos cofres do Tesouro Nacional, atualizada monetariamente desde a data do presente Acórdão até a do efetivo recolhimento, se for paga após o vencimento, na forma da legislação em vigor;
9.3. autorizar, caso requerido, nos termos do art. 26 da Lei 8.443/1992, c/c o art. 217 do Regimento Interno/TCU, o parcelamento das dívidas em até 36 (trinta e seis) parcelas mensais e sucessivas, sobre as quais incidirão os correspondentes acréscimos legais (débito: atualização monetária e juros de mora; multa: atualização monetária) , esclarecendo aos responsáveis que a falta de pagamento de qualquer parcela importará no vencimento antecipado do saldo devedor, sem prejuízo das demais medidas legais;
9.4. autorizar o desconto da dívida na remuneração do Sr. Valdemir Ferreira da Silva, com fundamento no artigo 28, inciso I, da Lei 8.443/1992, observado o disposto na legislação pertinente; 
9.5. autorizar, desde logo, nos termos do art. 28, inciso II, da Lei 8.443/1992, a cobrança judicial das dívidas, caso não atendidas as notificações e não seja possível realizar o desconto em folha na remuneração do Sr. Valdemir Ferreira da Silva;
9.6. encaminhar cópia deste Acórdão à Procuradoria da República no Estado do Rio de Janeiro, nos termos do § 7° do art. 209 do Regimento Interno do TCU, para a adoção das medidas que entender cabíveis, bem como ao Comando da Marinha, para ciência.

Tomada de Contas Especial instaurada em razão da execução parcial dos serviços pagos no âmbito da execução do Contrato 62600/2011-005/00, firmado com o Centro de Instrução Almirante Alexandrino para a modernização do Sistema de Tratamento de Efluentes do Complexo Naval da Avenida Brasil.

Segunda Câmara

Centro de Instrução da Marinha Almirante Alexandrino - CIAA.

3. Responsáveis: Valdemir Ferreira da Silva (XXX.044.534-XX) e Construtora Santana e Pontes Ltda. (04.101.645/0001-71).

13.1. Ministros presentes: Ana Arraes (Presidente), Augusto Nardes, Aroldo Cedraz e Raimundo Carreiro.
13.2. Ministros-Substitutos presentes: Marcos Bemquerer Costa (Relator) e André Luís de Carvalho.

MARCOS BEMQUERER

Trata-se da Tomada de Contas Especial instaurada pelo Centro de Controle Interno da Marinha em desfavor do Sr. Valdemir Ferreira da Silva, na condição de Presidente da Comissão de Fiscalização para o Acompanhamento Técnico e Administrativo das obras de modernização do Sistema de Tratamento de Efluentes do Complexo Naval da Avenida Brasil, no período de 25/11/2011 a 21/3/2013, e da Construtora Santana e Pontes Ltda., em razão da execução parcial dos serviços pagos àquela empresa no âmbito do Contrato 62600/2011-005/00, firmado com o Centro de Instrução Almirante Alexandrino - CIAA para construção do referido sistema. 
2.	Transcrevo, a seguir, com os devidos ajustes de forma, a instrução da Secretaria de Controle Externo de Tomada de Contas Especial - Secex/TCE, por meio da qual o presente feito é analisado (peça 45) :
"HISTÓRICO 
2. A instauração da presente TCE decorreu do Acórdão 4691/2016-TCU-Primeira Câmara (Rel. Min. Walton Alencar Rodrigues) , que determinou ao CIAA a adoção de providências com vista a apurar a ocorrência de dano ao erário, com base nas informações constantes do processo de Representação TC-Processo 030.193/2015-0, no tocante à execução do Contrato 62600/2011-005/00, celebrado com a Construtora Santana e Pontes Ltda..
3. As apurações realizadas na fase interna da TCE apontaram a ocorrência de dano ao erário, em razão das seguintes irregularidades:
a) liberação de pagamentos à empresa contratada sem o devido atesto dos Boletins de Medição de Serviços (BMS) por parte dos engenheiros da Diretoria de Obras Civis da Marinha (DOCM) ; e
b) [execução] parcial dos serviços pagos por meio das Notas Fiscais 343 e 433, emitidas pela empresa Construtora Santana e Pontes Ltda..
4. No Relatório de Tomada de Contas Especial (peça 1, p. 5-14) concluiu-se ter ocorrido dano ao erário no valor original de R$ 108.630,15, imputando-se a responsabilidade ao Sr. Valdemir Ferreira da Silva, Presidente da Comissão de Fiscalização para o Acompanhamento Técnico e Administrativo das Obras de Modernização do Sistema de Tratamento Técnico de Efluentes do CNAB, designado pela Portaria 119 do CIAA, de 25/11/2011, para realizar a fiscalização do Contrato 62600/2011-005/00, durante o período de 25/11/2011 a 21/03/2013, em solidariedade com a Construtora Santana e Pontes Ltda., empresa encarregada das obras do referido contrato (peça 1, p. 14) .
5. O débito apurado corresponde às parcelas abaixo indicadas (peça 3, p. 83-86; peça 17, p. 36-38 e 53-55) :
	Nota Fiscal
	Valor original (R$) 
	Dano apurado (R$) 
	Data de ocorrência 

	343 (peça 17, p. 41) 
	73.550,64
	25.939,73
	13/6/2012

	433 (peça 17, p. 58) 
	234.464,04
	82.690,42
	12/11/2012

	TOTAL
	108.630,15
	
6. O Relatório de Auditoria 03/2017, do Centro de Controle Interno da Marinha (peça 3, p. 104) , também chegou às mesmas conclusões. Após serem emitidos o Certificado de Auditoria e o Parecer do Dirigente de Controle Interno (peça 1, p. 107-110) , bem como o Pronunciamento Ministerial (peça 1, p. 112) , o processo foi remetido a este Tribunal.
7. Na instrução antecedente (peça 19) , analisando-se os documentos constantes dos autos, concluiu-se pela necessidade de realização de citação do Sr. Valdemir Ferreira da Silva e da Construtora Santana e Pontes Ltda. [nos seguintes moldes]:
7.1. Ocorrência: [execução] parcial dos serviços pagos por meio das notas fiscais 343 e 433, emitidas pela empresa Construtora Santana e Pontes Ltda. - EPP, referentes às obras de modernização do sistema de tratamento de efluentes do Complexo Naval da Avenida Brasil (CNAB) , no Rio de Janeiro/RJ, conforme Contrato 62600/2011-005/00, firmado com o Centro de Instrução Almirante Alexandrino (CIAA) .
7.2. Débito:
	DATA 
	VALOR (R$) 

	13/6/2012
	25.939,73

	12/11/2012
	82.690,42

7.3. Responsável 1: Valdemir Ferreira da Silva (CPF XXX.044.534-XX) .
7.3.1.	Conduta: certificar as notas fiscais 343 e 433, emitidas pela Construtora Santana e Pontes Ltda. - EPP, para liberar os pagamentos à empresa contratada sem o devido atesto dos Boletins de Medição de Serviços (BMS) por parte dos engenheiros da Diretoria de Obras Civis da Marinha (DOCM) , contrariando o art. 67 da Lei 8.666/1993.
7.3.2.	 Nexo de causalidade: ao certificar as notas fiscais sem o devido atesto dos Boletins de Medição de Serviços (BMS) , o responsável impediu a verificação da regular execução das despesas efetuadas com o Contrato 62600/2011-005/00, firmado entre o Centro de Instrução Almirante Alexandrino (CIAA) e a Construtora Santana e Pontes Ltda. - EPP, e possibilitou o pagamento de serviços executados parcialmente, causando dano ao erário.
7.4. Responsável 2: Construtora Santana e Pontes Ltda. (CNPJ 04.101.645/0001-71) .
7.4.1. Conduta: executar parcialmente os serviços faturados pelas notas fiscais 343 e 433 e receber o valor total faturado, recebendo o valor integral previsto para esses serviços.
7.4.2.	 Nexo de causalidade: ao executar parcialmente os serviços faturados pelas notas fiscais 343 e 433 e receber o valor total faturado, a empresa se beneficiou da irregular execução das despesas efetuadas com o Contrato 62600/2011-005/00, firmado entre o Centro de Instrução Almirante Alexandrino (CIAA) , e possibilitou o pagamento de serviços executados parcialmente, causando dano ao erário.
7.5. Dispositivos violados: Constituição Federal art. 37, caput, c/c art. 70, parágrafo único; art. 63 da Lei 4320/1964; e art. 67 da Lei 8.666/1993; Subitens 11.1 e 11.3 do Projeto Básico (peça 1, p. 75) .
7.6. Evidências: Relatório de Auditoria 04/2016 do CCIMAR, de 24/5/2016 (peça 1, p. 94-112, peça 2, p. 1 24) ; Relatório de Sindicância, de 9/1/2017 (peça 1, p. 12-91) ; Solução de Sindicância, exarada pelo Comandante do CIAA, em 20/1/2017 (peça 1, p. 92-93) ; Relatório de Inquérito Policial-Militar (IPM) , de 17/4/2017 (peça 2, p. 55-112, peça 3, p. 1-67) ; Solução de IPM, exarada pelo Comandante do CIAA, em 28/4/2017 (peça 3, p. 68-71) ; Anexos A e B do Ofício 04-124/2018 do CIAA (peça 17) .
8. Em cumprimento ao pronunciamento da unidade (peça 21) , foi efetuada a citação dos responsáveis.
9. O Sr. Valdemir Ferreira da Silva foi devidamente citado por meio do Ofício 1451/2019-TCU/Secex-TCE (peça 27) , o qual foi devidamente recebido, conforme Aviso de Recebimento (AR) à peça 39.
10. A Construtora Santana e Pontes Ltda. foi devidamente citada por meio do Ofício 3692/2019-TCU/Secex-TCE (peça 38) , endereçado ao seu Sócio-Administrador e representante legal (peça 23) , o qual foi devidamente recebido no endereço apurado à peça 37, conforme Aviso de Recebimento (AR) à peça 39.
EXAME TÉCNICO
11. Preliminarmente, cumpre tecer breves considerações sobre a forma como são realizadas as comunicações processuais no TCU. A esse respeito, destacam-se o art. 179, do Regimento Interno do TCU (Resolução 155, de 4/12/2002) e o art. 4º, inciso III, § 1º, da Resolução TCU 170, de 30/7/2004, in verbis:
'Art. 179. A citação, a audiência ou a notificação, bem como a comunicação de diligência, farse-ão:
I - mediante ciência da parte, efetivada por servidor designado, por meio eletrônico, fac-símile, telegrama ou qualquer outra forma, desde que fique confirmada inequivocamente a entrega da comunicação ao destinatário;
II - mediante carta registrada, com aviso de recebimento que comprove a entrega no endereço do destinatário;
III - por edital publicado no Diário Oficial da União, quando o seu destinatário não for localizado
 (...) 
Art. 3º As comunicações serão dirigidas ao responsável, ou ao interessado, ou ao dirigente de órgão ou entidade, ou ao representante legal ou ao procurador constituído nos autos, com poderes expressos no mandato para esse fim, por meio de:
I - correio eletrônico, fac-símile ou telegrama;
II - servidor designado;
III - carta registrada, com aviso de recebimento;
IV - edital publicado no Diário Oficial da União, quando o seu destinatário não for localizado, nas hipóteses em que seja necessário o exercício de defesa.
Art. 4º. Consideram-se entregues as comunicações:
I - efetivadas conforme disposto nos incisos I e II do artigo anterior, mediante confirmação da ciência do destinatário;
II - realizadas na forma prevista no inciso III do artigo anterior, com o retorno do aviso de recebimento, entregue comprovadamente no endereço do destinatário;
III - na data de publicação do edital no Diário Oficial da União, quando realizadas na forma prevista no inciso IV do artigo anterior.
§ 1º O endereço do destinatário deverá ser previamente confirmado mediante consulta aos sistemas disponíveis ao Tribunal ou a outros meios de informação, a qual deverá ser juntada ao respectivo processo.'
12. Bem se vê, portanto, que a validade da citação via postal não depende de que o aviso de recebimento seja assinado pelo próprio destinatário da comunicação, o que dispensa, no caso em tela, a entrega do AR em 'mãos próprias'. A exigência da norma é no sentido de o Tribunal verificar se a correspondência foi entregue no endereço correto, residindo aqui a necessidade de certeza inequívoca.
13. Não é outra a orientação da jurisprudência do TCU, conforme se verifica dos julgados a seguir transcritos:
'São válidas as comunicações processuais entregues, mediante carta registrada, no endereço correto do responsável, não havendo necessidade de que o recebimento seja feito por ele próprio.' (Acórdão 3648/2013-TCU-Segunda Câmara, Rel. Min. Ministro José Jorge) 
'É prescindível a entrega pessoal das comunicações pelo TCU, razão pela qual não há necessidade de que o aviso de recebimento seja assinado pelo próprio destinatário. Entregandose a correspondência no endereço correto do destinatário, presume-se o recebimento da citação.' (Acórdão 1019/2008-TCU-Plenário, Rel. Min. Ministro Benjamin Zymler) 
'As comunicações do TCU, inclusive as citações, deverão ser realizadas mediante Aviso de Recebimento - AR, via Empresa Brasileira de Correios e Telégrafos, bastando para sua validade que se demonstre que a correspondência foi entregue no endereço correto.' (Acórdão 1526/2007-TCU-Plenário, Rel. Min. Ministro Aroldo Cedraz) .
14. A validade do critério de comunicação processual do TCU foi referendada pelo Supremo Tribunal Federal, nos termos do julgamento do MS-AgR 25.816/DF, por meio do qual se afirmou a desnecessidade da ciência pessoal do interessado, entendendo-se suficiente a comprovação da entrega do 'AR' no endereço do destinatário:
'EMENTA: AGRAVO REGIMENTAL. MANDADO DE SEGURANÇA. DESNECESSIDADE DE INTIMAÇÃO PESSOAL DAS DECISÕES DO TRIBUNAL DE CONTAS DA UNIÃO. ART. 179 DO REGIMENTO INTERNO DO TCU. INTIMAÇÃO DO ATO IMPUGNADO POR CARTA REGISTRADA, INICIADO O PRAZO DO ART. 18 DA LEI nº 1.533/51 DA DATA CONSTANTE DO AVISO DE RECEBIMENTO. DECADÊNCIA RECONHECIDA. AGRAVO IMPROVIDO.
O envio de carta registrada com aviso de recebimento está expressamente enumerado entre os meios de comunicação de que dispõe o Tribunal de Contas da União para proceder às suas intimações.
O inciso II do art. 179 do Regimento Interno do TCU é claro ao exigir apenas a comprovação da entrega no endereço do destinatário, bastando o aviso de recebimento simples.'
15. No caso vertente, a citação da Construtora Santana e Pontes Ltda. se deu em endereço proveniente de pesquisa realizada pelo TCU (vide parágrafo 10 acima) , de forma bastante zelosa, porquanto, devido ao insucesso de realizar a citação no endereço constante no sistema CPF e CNPJ da Receita (peça 23) , uma vez que o Ofício 1452/2019-TCU/Secex-TCE (peça 25) foi devolvido ao remetente (peça 31) , buscou-se a notificação em endereço constante nas bases de dados do próprio TCU (peça 37) . A entrega do Ofício 3692/2019-TCU/Secex-TCE (peça 38) nesse endereço ficou comprovada (peça 39) .
16. Nos processos do TCU, a revelia não leva à presunção de que seriam verdadeiras todas as imputações levantadas contra o responsável, diferentemente do que ocorre no processo civil, em que a revelia do réu opera a presunção da verdade dos fatos narrados pelo autor. Dessa forma, a avaliação da responsabilidade do agente não pode prescindir da prova existente no processo ou para ele carreada. 
17. Ao não apresentar sua defesa, a Construtora Santana e Pontes Ltda. deixou de produzir prova da regular aplicação dos recursos sob sua responsabilidade, em afronta às normas que impõem aos gestores públicos a obrigação legal de, sempre que demandados pelos órgãos de controle, apresentar os documentos que demonstrem a correta utilização das verbas públicas, a exemplo do contido no art. 93 do Decreto-Lei 200/67: 'Quem quer que utilize dinheiros públicos terá de justificar seu bom e regular emprego na conformidade das leis, regulamentos e normas emanadas das autoridades administrativas competentes.' 
18. Mesmo as alegações de defesa não sendo apresentadas, considerando o princípio da verdade real que rege esta Corte, procurou-se buscar, em manifestações da Construtora Santana e Pontes Ltda. na fase interna desta Tomada de Contas Especial, ou na fase externa, já no âmbito do Tribunal, se havia algum argumento que pudesse ser aproveitado a seu favor. 
19. No entanto, conforme registrado no item 4 do Relatório de Tomada de Contas Especial (peça 1, p. 9) , a Construtora Santana e Pontes Ltda. não se manifestou na fase interna, não havendo, assim, nenhum argumento que possa vir a ser analisado e posteriormente servir para afastar as irregularidades apontadas.
20. Em se tratando de processo em que a parte interessada não se manifestou acerca das irregularidades imputadas, não há elementos para que se possa efetivamente aferir e reconhecer a ocorrência de boa-fé na conduta da Construtora Santana e Pontes Ltda., podendo este Tribunal, desde logo, proferir o julgamento de mérito pela irregularidade das contas, conforme disposto nos §§ 2º e 6º do art. 202 do Regimento Interno do TCU, e na jurisprudência do Tribunal (Acórdão 2064/2011-TCU-Primeira Câmara, Rel. Min. Ubiratan Aguiar; 6.182/2011-TCU-1ª Câmara, Rel. Min. Weber de Oliveira; 4.072/2010-TCU-1ª Câmara, Rel. Min. Valmir Campelo; 1.189/2009-TCU-1ª Câmara, Rel. Min. Marcos Bemquerer; 731/2008-TCU-Plenário, Rel. Min. Aroldo Cedraz) .
21. Dessa forma, a Construtora Santana e Pontes Ltda. deve ser considerada revel, nos termos do art. 12, § 3º, da Lei 8.443/1992.
22. Passa-se a seguir a descrever os argumentos apresentados nas alegações de defesa do Sr. Valdemir Ferreira da Silva (peças 32-35) , seguidos de suas respectivas análises.
Argumento
23. Inicialmente, o defendente arguiu que, no âmbito das organizações militares da Marinha, as elucidações dos fatos em sindicâncias ou Inquérito Policial Militar, não raro, 'ficam a cargo de oficiais sem qualquer qualificação para conduzir as averiguações, cometendo erros gravíssimos, o que acaba prejudicando as partes envolvidas, na medida em que, alçando um erro à condição de 'premissa verdadeira', notadamente quando se indigita ao acusado a prática de dano ao erário que não ocorreu, os 'Peritos' em seus laudos periciais, limitam-se à aplicação de regras matemáticas voltadas para a atualização dos indigitados débitos.'
24. O responsável afirmou que, na condição de presidente da Comissão de Fiscalização, cabia-lhe certificar as notas fiscais, de modo a que os pagamentos pelos serviços realizados fossem processados, e que, por não ser técnico, contava com a assessoria de dois engenheiros designados pela Diretoria de Obras Civis da Marinha.
25. Asseverou que certificava as notas fiscais somente após terem sido sanadas eventuais irregularidades apontadas pelos referidos engenheiros na verificação realizada após a apresentação das medições, na sua presença. Após a conclusão de cada trecho de obra, e após sanadas eventuais irregularidades, era feito o aterramento e a recomposição do terreno da área afetada.
26. Aduziu que o confronto das mensagens constantes do arquivo denominado 'MENSAGENS PERCENTUAIS OBRAS CONCLUÍDAS', com as tabelas de pagamentos realizados, demonstra que os percentuais de pagamentos representados pelas notas fiscais que certificou são inferiores aos percentuais de obras concluídas no período.
27. Reportando-se às mensagens e tabelas anexadas à defesa (peças 34 e 35) , alegou que até agosto/2012 a Construtora Santana e Pontes Ltda. já havia executado 25% dos serviços contratados, e que o acumulado dos pagamentos até então efetuados correspondiam a 23,98% do valor originalmente contratado (R$ 1.993.553,35) , o que demonstraria que as Notas Fiscais 343 e 433 corresponderiam a serviços inferiores aos efetivamente executados, inexistindo assim a apontada [execução] parcial dos serviços pagos por meio dos referidos documentos fiscais.
28. Atribuiu a sua responsabilização a equívocos no curso da Sindicância e do Inquérito Policial Militar (IPM) , e requereu o acolhimento integral das suas alegações de defesa.
Análise
29. Verifica-se que a defesa apresentada pelo Sr. Valdemir Ferreira da Silva não logrou afastar as irregularidades que lhe foram imputadas nos autos.
30. O responsável não apresentou nenhuma justificativa para o fato de haver certificado as Notas Fiscais 343 e 433, emitidas pela Construtora Santana e Pontes Ltda., liberando os correspondentes pagamentos sem o devido e prévio atesto dos Boletins de Medição de Serviços (BMS) por parte dos engenheiros da Diretoria de Obras Civis da Marinha (DOCM) .
31. Cumpre destacar os seguintes trechos do relatório da sindicância instaurada pelo CIAA (peça 1, p. 16-112 e peça 2, p. 1-23) , com o objetivo de 'apurar responsabilidades quanto a irregularidades na contratação, execução e fiscalização dos serviços de construção de sistema de esgoto de efluentes do Complexo Naval da Avenida Brasil (CNAB) ' (peça 1, p. 39-40) :
'Os Engenheiros da DOCM, a lº TEN (R.M2-EN) MÔNICA OLIVEIRA MOTTA e o ETM JÚLIO SANTOS COSTA MONTEIRO constataram várias situações irregulares na obra de Modernização do Sistema de Tratamento de Efluentes do Complexo Naval na Avenida Brasil, conforme [descrito] nas mensagens ao CIAA (...) , como a seguir (fls 931 a 938) .
Em 15 de dezembro de 2011, a empresa CONSTRUTORA SANTANA E PONTES LTDA-EPP iniciou efetivamente os serviços para os quais fora contratada, em 5 de dezembro de 2011, com prazo previsto para execução da obra em 300 dias corridos, com a data final avençado em 29 de setembro de 2012. A Contratada começou os serviços, a partir da mobilização de material e pessoal, e montagem do canteiro de obras no CIAA, correspondente ao trecho da Bacia A.
Em 14 de março de 2012, depois de 90 dias, a referida empresa não havia iniciado nenhum serviço no trecho da Bacia B, na área da BAbM, e sequer havia executado l % dos serviços contratados. O CIAA notificou a empresa por esse atraso, visto como injustificado pelos engenheiros da DOCM, já com cerca de 60 dias de mora em relação ao Cronograma Físico-Financeiro contratual. De sorte que não houve outra razão, segundo os engenheiros da DOCM supracitados, a não ser solicitar aplicação de sanções previstas no contrato.
Em 20 de abril de 2012, os serviços estavam em andamento na Bacia A (área do CIAA) , como: escavação, assentamento de tubulação e reaterro. Já na Bacia 13 (área da BAMRJ) , a empresa contratada iniciou os serviços de topografia. Entretanto, decorridos 120 dias da contratação da aludida empresa, os serviços executados não passavam de 5% do total contratado e a obra estava atrasada 90 dias em relação [ao] Cronograma Físico-Financeiro pactuado. Com isso, os engenheiros novamente sugeriram aplicação de sanções previstas no contrato.
Em 10 de maio de 2012, o Capitão de Corveta (R.Ml-T) CLÁUDIO HEITOR, Presidente da Comissão de Fiscalização, convocou os engenheiros da DOCM, a 1° TEN (RM2-EN) MÔNICA e o ETM JÚLIO para [uma] reunião no CIAA, a fim de discutir os óbices no cumprimento do contrato. A Comissão de Fiscalização solicitou [à] CONSTRUTORA SANTANA E PONTES LTDJ-EPP recomposição imediata dos locais avariados, o que não ocorreu. A empresa tentou justificar a falta de condições financeiras para sanar as avarias. Não obstante, a contratada foi notificada sobre abertura de processo administrativo no CIAA para aplicação de penalidades previstas no contrato, por atraso injustificado de serviços não executados, em relação ao Cronograma Físico-Financeiro. Por fim, os engenheiros da DOCM solicitaram ao CIAA para não efetuar nenhum pagamento à empresa, nem conceder Termo Aditivo de prazo, até definir a situação irregular do referido contrato.
Em 27 de junho de 2012, a DOCM, por meio dos seus engenheiros, informou ao CIAA que a empresa executou apenas 10% dos serviços contratados, após 170 dias de prazo contratual e que a obra estava atrasada 120 dias em relação ao Cronograma Físico-Financeiro pactuado, sem a devida justificativa. Na Bacia A, ocorreram somente os serviços de escavação, assentamento de tubulação e reaterro na área do CIAA e GptFNRJ. Já na Bacia B, foram realizados os mesmos serviços de topografia citados anteriormente. Os engenheiros, mais uma vez, solicitaram aplicação de sanções previstas no contrato.
Em 30 de julho de 2012, a DOCM manteve o CIAA atualizado sobre o andamento dos serviços de escavação, assentamento de tubulação e reaterro na área do CIAA, GptFNRJ e CMN, em relação ao trabalho de interligação das tubulações de recalque dos efluentes na Bacia A. Por outro lado, com relação aos serviços da Bacia B, a empresa continuava realizando somente os trabalhos de topografia, porém sem maiores evoluções. Em síntese, após 210 dias de prazo contratual, a Contratada havia executado apenas 18% dos serviços contratados e a obra estava atrasada em torno de 150 dias, em relação ao Cronograma Físico-Financeiro. Além dessas informações prestadas pelos engenheiros da DOCM, eles constataram e relataram diversas discrepâncias na execução dos serviços, e recomendaram ao CIAA que não efetuasse qualquer pagamento à empresa Contratada, até que fossem corrigidas e aplicadas as sanções previstas no contrato, por conta das seguintes observações verificadas, como: o Caderno de Encargo de Obras (CEO) não estava sendo cumprido conforme preconizado no contrato, das obras localizadas nas sete Organizações Militares e nas áreas das Bacias A e B, localizadas no Complexo da Avenida Brasil; inobservância das Normas de sinalização e prevenção de acidentes nos locais de execução dos serviços; mau aspecto da área das obras decorrentes da execução de serviços que estavam sendo iniciados e não concluídos e que o efetivo da contratada era insuficiente para a realização dos serviços no prazo estabelecido no contrato.
Em 22 de agosto de 2012, os engenheiros da DOCM mantiveram o CIAA atualizado sobre o andamento dos serviços de escavação, assentamento de tubulação e reaterro na área do CIAA, GptFNRJ e CMN, em relação ao trabalho de interligação das tubulações de recalque dos efluentes na Bacia A e dos serviços na Bacia B. Em resumo, decorridos já 240 dias de prazo contratual, a Contratada havia executado cerca de 25% ou l/4 dos serviços contratados e a obra estava atrasada 180 dias em relação ao Cronograma Físico-Financeiro. Além dessas informações prestadas pelos engenheiros da DOCM, eles constataram que as discrepâncias apresentadas anteriormente, no dia 30 de julho de 2013, não foram sanadas. No entanto, recomendaram ao CIAA que não efetuasse qualquer pagamento à empresa Contratada até que fossem corrigidas e aplicar as sanções previstas no contrato.' (grifamos) 
32. Verifica-se que no período em que o Sr. Valdemir Ferreira da Silva presidiu a Comissão de Fiscalização para o Acompanhamento Técnico e Administrativo das Obras de Modernização do sistema de tratamento de efluentes do CNAB (25/11/2011 a 21/3/2013) , os engenheiros da Diretoria de Obras Civis da Marinha (DOCM) , em várias oportunidades, apontaram a ocorrência de irregularidades na execução do empreendimento que recomendavam a suspensão de pagamentos e a aplicação de sanções contratuais. Entretanto, embora os engenheiros tenham expedido em 10/5/2012, 30/7/2012 e 22/8/2012, recomendações para que não fosse efetuado qualquer pagamento à empresa contratada, as Notas Fiscais 343 e 433, emitidas em 22/05/2012 e 7/11/2012, respectivamente (peça 17, p. 41 e 58) , foram atestadas pelo Sr. Valdemir Ferreira da Silva, o que viabilizou a realização de pagamentos indevidos, que resultaram em dano ao erário.
33. Em sua defesa, o Sr. Valdemir Ferreira da Silva tentou desqualificar os procedimentos apuratórios realizados na fase interna da TCE, sem apresentar qualquer prova das suas alegações.
34. Na intenção de afastar a ocorrência de [execução] parcial dos serviços pagos por meio dos referidos documentos fiscais, alegou que até agosto/2012 a Construtora Santana e Pontes Ltda. já havia executado 25% dos serviços contratados, e que o acumulado dos pagamentos até então efetuados correspondiam a 23,98% do valor originalmente contratado, o que demonstraria que as Notas Fiscais 343 e 433 corresponderiam a serviços inferiores aos efetivamente executados.
35. Verifica-se que o responsável repetiu, em síntese, os mesmos argumentos que expôs nos depoimentos prestados no âmbito do Inquérito Policial Militar (peça 2, p. 55-112; e peça 3, p. 1-67) , conforme evidenciam os seguintes excertos do relatório atinente àquele procedimento (peça 2, p. 74-76) :
'Com relação ao CC (RMl-T) Valdemir, após a análise detalhada da sindicância que compõe este inquérito, foi verificada uma evidente contradição entre seu depoimento na qualidade de testemunha, às fls. 580 a 583, Vol III, e o depoimento do ETM Júlio dos Santos Costa Monteiro e da 1º Ten (RM2- EM) Mônica Oliveira Motta Silva. Enquanto que o CC (RMl-T) Valdemir respondeu várias vezes em [oitiva] que só certificava as notas fiscais da CSP depois que os engenheiros da DOCM atestavam os respectivos boletins, tais assessores técnicos asseveram que isso não era verdade. Ainda na oitiva da sindicância, o ETM Júlio respondeu duas perguntas sobre o atesto de boletins de medição apresentados pela CSP, ao início da folha 509:
Respondeu que: Eles entregavam para o CIAA que nos enviava por e-mail e nós fazíamos a análise e não aprovávamos, por inconsistência no Boletim. Perguntado: O Senhor certificou os boletins de medição e serviço quando esteve, na função de fiscal da obra, até agosto de 2013? Respondeu que: Não foram assinados os boletins pelo motivo, acima mencionado, de inconsistência.
Ao final da oitiva, o ETM JULIO juntou aos autos diversos e-mails e mensagens passadas ao CC (RM 1-1) Valdemir confirmando o seu posicionamento firme contra a desídia da CSP, cuja marca característica, segundo esse assessor técnico da DOCM, formalmente solicitado pelo CIAA para fiscalizar a obra, era a 'ineficiência' (vide fls. 507 a 510, Vol. III) . Nesse sentido, o depoente juntou farta documentação comprovando a sua atuação contra a desídia da empresa (fls. 511 a 545, Vol. III) . De registrar-se o seguinte e-mail contundente, às fls. 54524:
Prezado cc Valdemir,
Considerando todas as nossas comunicações anteriores, mensagens SITREP, notificações do CIAA à empresa, atraso injustificado na execução dos serviços e execução de vários serviços em desacordo com o CEO, fiscalização DOCM tem parecer desfavorável às medições propostas pela Empresa.
Atenciosamente
ETM Julio
DOCM 
Dessa forma, as testemunhas CC (RM 1-T) Valdemir e ETM JULIO foram intimadas a depor novamente em 14 de março de 2017 para acareação. Foram inicialmente apresentados o contraste entre os depoimentos acostados aos autos às fls. 580 a 584, no qual, por nove vezes, o CC (RM 1-T) Valdemir afirmou que só certificou três notas fiscais emitidas pela CSP, como primeiro Presidente da comissão de fiscalização de obra do SES do CNAB, após o atesto dos boletins de medição pelos engenheiros da DOCM, e o engenheiro [Julio], por sua vez, havia negado (fls. 507 a 510, Vol. III) e juntado provas documentais em contrário (fls. 511 a 545, Vol. III) .
Diante das provas documentais apresentadas pelo ETM Júlio, o CC (RM-T) Valdemir adapta sua versão25, e passou a afirmar que na realidade os engenheiros recebiam os BMS, e após a DOCM enviar MSG tipo SITREP (Situation Report) apresentando percentuais de obra concluída, tais percentuais serviam de parâmetro para que o referido Oficial certificasse as notas e as enviasse para pagamento. Ele alegava assim que sempre certificou faturas emitidas pela CSP atentando para que o somatório do valor dessas faturas ficasse abaixo do percentual global informado por MSG à DOCM.  (grifamos) 
Na realidade tal prática sugeria uma engenharia reversa, já que os boletins de medição emitidos pela empresa CSP eram inconsistentes e desprovidos de memórias de cálculo, e muito menos de acervos fotográficos, esperava-se uma avaliação global da DOCM ser [formalizada], e depois dessa informação a CSP [emitia], que eram [atestados] para pagamento pelo CC (RMl-1) Valdemir, contrariando assim a lógica de aferição de serviços prevista no subitem 6.6.1.13 do capítulo 6 do ANEXO A:
'Promover mediante solicitação da Contratada e na sua presença, as medições dos serviços executados, certificando as faturas que correspondam exatamente à medição efetuada e atestando a perfeita realização das respectivas etapas das obras ou serviços, por meio do correto preenchimento do Boletim de Medição de Serviços (BMS) correspondente.'
Ademais, o ato de certificar notas fiscais sem medição confiável também consistiria, em tese, uma infração ao Inc. III do § 2º do Art. 63 da Lei 4320/64, pela não exigência de comprovantes fidedignos da prestação efetiva do serviço.
Por sua vez o depoente ETM JULIO alegou que, no primeiro BMS, realmente houve e-mail da 1ª Ten (RM2-EN) Mônica, dizendo nada a opor. Mas tal BMS dizia respeito apenas à instalação do canteiro de obras, indicando o valor da planilha de obras correspondente a esse evento. A dinâmica passou a ser essa: o CIAA recebia a prévia do BMS e retransmitia por e-mail à DOCM. A partir da segunda medição, em função da inconstância da execução de serviços, a empresa não apresentava regularmente documentos para a certificação, e quando era apresentado o BMS, os engenheiros não concordavam com o contido no referido documento. Inclusive os BMS não continham as respectivas memórias de cálculos. E mais, o depoente foi incisivo às fls. 1333, Vol. VII:
'[...] em que pese terem sido apresentados percentuais de execução nas mensagens SITREP, em todas as mensagens, desde o SITREP de Março de 2012 (fl. 06 do termo de justificativa em resposta ao processo TC Processo 030.193/2015-0) [foram sugeridas] aplicações das sanções previstas no contrato. E[,] a partir de quinze de maio de dois mil e doze[,] foi sugerido pela DOCM não efetuar nenhum pagamento, nem conceder aditivo do prazo até definição da situação do contrato. Acresce que os percentuais eram estimados por uma verificação local dos serviços, porém, conforme contido através de e-mails e mensagens (...) ora acostados aos autos, [estes] (...) não foram executados conforme especificado no caderno de encargos da obra, conforme ilustra a folha 29.'
36. Assim, tanto nos depoimentos prestados no referido Inquérito Policial Militar, quanto na defesa apresentada a este Tribunal, restou evidenciado que o Sr. Valdemir Ferreira da Silva não comprovou ter adotado os procedimentos necessários à verificação da efetiva execução dos serviços a que se referem as Notas Fiscais 343 e 433, emitidas pela Construtora Santana e Pontes Ltda. (peça 17, p. 41 e 58) , e que liberou a realização de pagamentos à empresa contratada, sem o devido atesto dos Boletins de Medição de Serviços (BMS) por parte dos engenheiros da Diretoria de Obras Civis da Marinha (DOCM) , o que possibilitou o pagamento de serviços executados parcialmente, causando dano ao erário.
37. Conforme mencionado no Inquérito Policial Militar, a alegação do responsável de que os pagamentos por ele autorizados corresponderiam a serviços inferiores aos efetivamente executados, pelo simples fato de serem proporcionalmente menores à execução física global aferida pela DOCM, não afasta de forma alguma a ocorrência de dano ao erário em razão da execução parcial dos serviços contratados. A prática caracteriza a ocorrência de uma 'engenharia reversa', também conhecida como 'conta de chegada', na medida em que parte da simples e equivocada premissa de que os valores pagos deveriam apenas serem proporcionais à execução física, sem a indispensável e prévia verificação, através de boletins de medição ou outros meios, do quanto efetivamente foi executado.
38. As apurações realizadas no âmbito da sindicância instaurada pelo CIAA (peça 1, p. 16-112; e peça 2, p. 1-23) , e no Inquérito Policial Militar (peça 2, p. 55-112; e peça 3, p. 1-67) , com base em inúmeros depoimentos, e lastreadas em provas materiais, evidenciaram que o Sr. Valdemir Ferreira da Silva não comprovou ter adotado os procedimentos necessários ao acompanhamento e fiscalização do Contrato 62600/2011-005/00, conforme previsto no art. 67 da Lei 8.666/1993, ao descumprir o disposto no inciso III do § 2º do art. 63 da Lei 4.320/1964, permitindo com isso a liquidação de despesas sem que fosse comprovada a prestação efetiva dos serviços.
39. Assim, as alegações de defesa apresentadas pelo Sr. Valdemir Ferreira da Silva, não elidem as irregularidades apontadas na presente tomada de contas especial.
40. Não havendo nos autos elementos que possam atestar a boa-fé do responsável, devem ser rejeitadas suas alegações de defesa, devendo as contas serem julgadas irregulares, condenando-o, solidariamente com a Construtora Santana e Pontes Ltda., ao débito apurado, e aplicando-lhes as multas previstas nos arts. 57 e 58 da Lei 8.443/1992.
41. Vale ressaltar que a pretensão punitiva do TCU, conforme Acórdão 1441/2016-TCU-Plenário (Rel. Min. Benjamin Zymler) , que uniformizou a jurisprudência acerca dessa questão, subordina-se ao prazo geral de prescrição indicado no art. 205 do Código Civil, que é de 10 anos, contado da data de ocorrência da irregularidade sancionada, nos termos do art. 189 do Código Civil, sendo este prazo interrompido pelo ato que ordenar a citação, a audiência ou a oitiva do responsável.
42. No caso em exame, não ocorreu a prescrição, uma vez que entre a ocorrência dos fatos (13/6/2012 e 12/11/2012) e o ato que ordenou a citação (Despacho do Exmo. Ministro-Relator Marcos Bemquerer Costa, datado de 29/1/2019, à peça 22) , passaram-se menos de 10 anos, podendo, assim, ser aplicada sanção aos responsáveis.
CONCLUSÃO
43. Em face da análise promovida na seção 'Exame Técnico' da presente instrução, propõe-se considerar revel, para todos os efeitos, a Construtora Santana e Pontes Ltda., e rejeitar as alegações de defesa apresentadas pelo Sr. Valdemir Ferreira da Silva, uma vez que não foram suficientes para elidir as irregularidades apontadas nos autos.
44. Tendo em vista que não constam dos autos elementos que permitam reconhecer a boa-fé do aludido responsável, sugere-se que suas contas sejam julgadas irregulares, nos termos do art. 202, § 6º, do RI/TCU, com a imputação do débito, solidariamente com a Construtora Santana e Pontes Ltda., atualizado monetariamente e acrescido de juros de mora, nos termos do art. 202, § 1º do RI/TCU, com a aplicação da multa prevista no art. 57 da Lei 8.443/1992.
45. O valor atualizado do débito atribuído solidariamente aos aludidos responsáveis, sem a incidência de juros de mora, até 18/2/2020, é de R$ 163.849,67 (peça 43) , e com a incidência de juros de mora, é de R$ 182.784,88 (peça 44) ."
3.	Com base em tais considerações, a unidade especializada apresentou a seguinte proposta de mérito (peças 45, pp. 11/12, 46 e 47) :
"I) considerar revel a empresa Construtora Santana e Pontes Ltda., para todos os efeitos, dando-se prosseguimento ao processo, com fulcro no art. 12, § 3º, da Lei 8.443/92;
II) rejeitar as alegações de defesa do Sr. Valdemir Ferreira da Silva;
III) julgar irregulares, nos termos dos arts. 1º, inciso I, 16, inciso III, alíneas 'b' e 'c', § 2º, da Lei 8.443/1992 c/c os arts. 19 e 23, inciso III, da mesma Lei, e com arts. 1º, inciso I, 209, inciso II e III, 210 e 214, inciso III, do Regimento Interno/TCU, as contas do Sr. Valdemir Ferreira da Silva, condenando-o, solidariamente com a Construtora Santana e Pontes Ltda., ao pagamento das importâncias a seguir especificadas, atualizadas monetariamente e acrescidas dos juros de mora, calculados a partir das datas discriminadas até a data da efetiva quitação do débito, fixando-lhes o prazo de quinze dias, para que comprovem, perante o Tribunal, o recolhimento da referida quantia ao Tesouro Nacional, nos termos do art. 23, inciso III, alínea 'a', da Lei 8.443/1992:
	DATA 
	VALOR (R$) 

	13/6/2012
	25.939,73

	12/11/2012
	82.690,42

Valor atualizado do débito, com juros de mora, em 18/2/2020: R$ 182.784,88
IV) aplicar, individualmente, ao Sr. Valdemir Ferreira da Silva e à Construtora Santana e Pontes Ltda., a multa prevista no art. 57 da Lei 8.443/1992 c/c o art. 267 do RI/TCU, fixando-lhes o prazo de quinze dias, a contar da notificação, para que comprovem, perante o Tribunal (art. 214, III, a, do Regimento Interno do TCU) , o recolhimento da dívida aos cofres do Tesouro Nacional, atualizada monetariamente desde a data do acórdão proferido por este Tribunal até a do efetivo recolhimento, se pagas após o vencimento, na forma da legislação em vigor;
V) determinar ao [Comando] da Marinha, nos termos do art. 28, I, da Lei 8.443/1992, que, caso não seja comprovado o recolhimento da dívida pelo Sr. Valdemir Ferreira da Silva, efetue, após a devida notificação do Tribunal, o desconto da dívida na remuneração do servidor, em favor dos cofres do Tesouro Nacional, na forma estabelecida pela legislação pertinente;
VI) autorizar, desde logo, nos termos do art. 28, inciso II, da Lei 8.443/1992, a cobrança judicial da dívida da Construtora Santana e Pontes Ltda., caso não atendida a notificação;
VII) autorizar também, desde logo, se requerido, com fundamento no art. 28, inciso I, da Lei 8.443/1992 c/c o art. 217, §§ 1º e 2º do Regimento Interno, o parcelamento da dívida em até 36 parcelas, incidindo sobre cada parcela, corrigida monetariamente, os correspondentes acréscimos legais fixando-lhe o prazo de quinze dias, a contar do recebimento da notificação, para [comprovarem] perante o Tribunal o recolhimento da primeira parcela, e de trinta dias, a contar da parcela anterior, para [comprovarem] os recolhimentos das demais parcelas, devendo incidir sobre cada valor mensal, atualizado monetariamente, os juros de mora devidos, no caso do débito, na forma prevista na legislação em vigor, alertando que a falta de comprovação do recolhimento de qualquer parcela importará o vencimento antecipado do saldo devedor, nos termos do § 2º do art. 217 do RI/TCU;
VII) enviar cópia do Acórdão ao Procurador-Chefe da República no Estado do Rio de Janeiro, nos termos do § 3º do art. 16 da Lei 8.443/1992 c/c o § 7º do art. 209 do RI/TCU, para adoção das medidas cabíveis, informando-lhe que o inteiro teor da deliberação pode ser consultado no endereço www.tcu.gov.br/acordaos;
VIII) enviar cópia do Acórdão ao [Comando] da Marinha, ao Sr. Valdemir Ferreira da Silva, e à Construtora Santana e Pontes Ltda., para ciência, [informando-lhes] que a deliberação, acompanhada do Relatório e do Voto que a fundamenta, está disponível para a consulta no endereço www.tcu.gov.br/acordaos."
4.	O Parquet especializado, em parecer da lavra do Subprocurador-Geral Lucas Rocha Furtado, anuiu à proposta da Secex/TCE.
		É o Relatório.

Artur Souza Ramos (OAB/RJ 125.177).

Subprocurador-Geral Lucas Rocha Furtado.

TOMADA DE CONTAS ESPECIAL. CENTRO DE INSTRUÇÃO DA MARINHA ALMIRANTE ALEXANDRINO. MODERNIZAÇÃO DO SISTEMA DE TRATAMENTO DE EFLUENTES DO COMPLEXO NAVAL DA AVENIDA BRASIL. ATESTO DE SERVIÇOS EXECUTADOS EM DESCONFORMIDADE COM O PREVISTO EM CONTRATO. CITAÇÃO DO FISCAL DA OBRA E DA EMPRESA CONTRATADA. ALEGAÇÕES DE DEFESA DAQUELE RESPONSÁVEL. REVELIA DA FIRMA. CONTAS IRREGULARES. DÉBITO. MULTA. 1) Julgam-se irregulares as contas e em débito os responsáveis, com aplicação de multa, em função do pagamento de serviços executados em desconformidade com o previsto em contrato. 2) O atesto de uma despesa efetuado sem a efetiva verificação do direito creditório daquele que entabulou o negócio com a Administração é ato grave, porquanto dá margem à ocorrência de pagamentos efetuados sem a devida contraprestação por parte do credor, sujeitando o responsável ao ressarcimento do dano apurado.

TOMADA DE CONTAS ESPECIAL (TCE)

Secretaria de Controle Externo de Tomada de Contas Especial - Secex/TCE.

Em exame a Tomada de Contas Especial instaurada pelo Centro de Controle Interno da Marinha em desfavor do Sr. Valdemir Ferreira da Silva, na condição de Presidente da Comissão de Fiscalização para o Acompanhamento Técnico e Administrativo das obras de modernização do Sistema de Tratamento de Efluentes do Complexo Naval da Avenida Brasil, no período de 25/11/2011 a 21/3/2013, e da Construtora Santana e Pontes Ltda., em razão da execução parcial dos serviços pagos àquela empresa no âmbito do Contrato 62600/2011-005/00, firmado com o Centro de Instrução Almirante Alexandrino - CIAA para construção do referido sistema. 
2.	 Esta TCE foi instaurada em decorrência do Acórdão 4691/2016-TCU-Primeira Câmara (Relator Ministro Walton Alencar Rodrigues) , que determinou ao CIAA a adoção de providências com vistas a apurar a ocorrência de dano ao erário, com base nas informações constantes do processo de Representação TC-Processo 030.193/2015-0, no tocante à execução do Contrato acima mencionado. 
3. 	As apurações realizadas na fase interna da TCE apontaram débito em função das seguintes irregularidades: i) liberação de pagamentos à empresa contratada sem o devido atesto dos Boletins de Medição de Serviços - BMS por parte dos engenheiros da Diretoria de Obras Civis da Marinha; e ii) execução parcial dos serviços pagos por meio das Notas Fiscais 343 e 433, emitidas pela firma contratada.
4.	No Relatório do tomador de contas foi apontado dano ao erário no valor original de R$ 108.630,15, imputando-se a responsabilidade ao Sr. Valdemir Ferreira da Silva e à Construtora Santana e Pontes Ltda. (peça 1, pp. 5/14) .
5.	Neste Tribunal, a Secretaria de Controle Externo de Tomada de Contas Especial - Secex/TCE efetuou, por delegação de competência deste Relator, a citação solidária dos responsáveis pelo débito de R$ 108.630,15.
6.	Somente o Sr. Valdemir Ferreira da Silva atendeu ao chamamento do TCU, tendo a Construtora Santana e Pontes Ltda. optado pela revelia. 
7.	Após examinar as alegações de defesa daquele responsável, a Secex/TCE propõe, em síntese: a) julgar irregulares as contas do Sr. Valdemir Ferreira da Silva, condenando-o, em solidariedade com a Construtora Santana e Pontes Ltda. ao pagamento do débito apurado; b) aplicar aos responsáveis a multa prevista no art. 57 da Lei 8.443/1992; e c) remeter cópia do Acórdão que sobrevier ao Ministério Público da União.
8.	Inicio o exame deste feito destacando que a Construtora Santana e Pontes Ltda. foi a vencedora do certame para a realização das obras de modernização do sistema de tratamento de efluentes do Complexo Naval da Avenida Brasil, tendo celebrado o Contrato 62600/2011-005/00 com o CIAA, em 5/12/2011, no valor inicial de R$ 1.993.553,53.
9.	A avença foi aditada para reajustar o preço contratado para R$ 2.490.866,44 (24,94%) em função da mudança do método de assentamento da tubulação de esgoto, de escavação a céu aberto, com o devido escoramento e esgotamento, para o sistema de perfuratriz não destrutivo (peça 2, p. 69) .
10.	A Construtora Santana e Pontes Ltda., embora tenha recebido 89,14% do valor do contrato original, não concluiu a obra (peça 2, p. 69) . 
11.	Neste processo é discutido débito da ordem de R$ 108 mil, decorrente do atesto indevido de serviços que não foram executados de forma satisfatória, ou seja, com vícios construtivos não sanados pela empresa contratada.
12.	Nesse sentido, o Sr. Valdemir Ferreira da Silva, na qualidade de Presidente da Comissão Fiscalizadora para o Acompanhamento Técnico e Administrativo das Obras, foi instado a ressarcir tal prejuízo, em decorrência de ter efetuado a liquidação da despesa, mediante o atesto, de duas Notas Fiscais, por meio das quais a contratada recebeu por serviços executados em desalinho com o que previsto contratualmente. 
13.	Como descrito na transcrição do Inquérito Policial Militar levado a efeito no CIAA, há previsão normativa de que o fiscal da obra é o responsável pelo atesto dos serviços que fiscaliza. Transcrevo, para melhor compreensão, o seguinte excerto daquele documento (peça 2, p. 72) :
"Conforme previsão do item 7.3.13 do capítulo 7 da publicação normativa DGMM-0600 (ANEXO A) , em sua segunda revisão, e o respectivo subitem 6.6.1.13 no capítulo seis do ANEXO A, na 3ª revisão, que passou a vigorar a partir de agosto de 2013, constitui atribuição do fiscal de obras:
'Promover mediante solicitação da Contratada e na sua presença, as medições dos serviços executados, certificando as faturas que correspondam exatamente a¿ medição efetuada e atestando a perfeita realização das respectivas etapas das obras ou serviços, por meio do correto preenchimento do Boletim de Medição de Serviços (BMS) correspondente. (grifo nosso) 
Depreende-se tal responsabilização ainda do item 13.5 do PB, às fls. 33 do Vol. I do ANEXO C, que determina ao representante da Administração especialmente designado: 'Certificar o objeto executado no documento de cobrança, liberando-o para pagamento'."
14.	 Especificamente em relação às obras em exame neste processo, por ser considerada de grande vulto pelo Comando da Marinha, era prevista uma sistemática de apoio por parte da Diretoria de Obras Civis da Marinha - DOCM a qual, em síntese, competiria assessorar a Unidade Militar em que a obra era realizada e preencher os denominados Boletins de Medição de Serviços - BMS (peca 2, pp. 72/73) :
"A diretriz constante da alínea 'l' do subitem 1.3 do primeiro capítulo do ANEXO A - que já existia na alínea 'h' do mesmo subitem na segunda versão dessa publicação - vigente ate¿ agosto de 2013 na fiscalização das obras: 
'Nas obras de grande vulto e complexidade, nas quais a DOCM for solicitada a elaborar o processo licitatório e a assinatura do contrato, os recursos financeiros alocados para a realização da obra poderão permanecer na OM interessada (cliente) , com vistas às providências administrativas referentes ao pagamento das empresas contratadas para a execução das obras e/ou serviços, conforme o cronograma de pagamentos do contrato. Neste caso, todas as notas fiscais, faturas e boletins de medição de serviços (BMS) serão certificados por representantes da OM interessada, cabendo a¿ DOCM apenas a certificação do BMS, quando [tal unidade] (...) exercer a fiscalização da obra. Conforme orientação da DAdM, as notas fiscais e faturas deverão ser certificadas pela UGE que instaurou e executou o certame licitatório." (grifo acrescido) 
15.	De acordo com o apurado no IPM, o CIAA requisitou apoio do DOCM para compor a Comissão Fiscalizadora das Obras, tendo aquela diretoria designado dois engenheiros para tal finalidade. 
16.	 O Sr. Valdemir Ferreira da Silva atestou as Notas Fiscais 343 e 433 sem os correspondentes BMS que deveriam ter sido emitidos pela DOCM. Conforme constatado no IPM, os engenheiros daquela diretoria se recusaram a emitir tais documentos em função das inconformidades verificadas na execução das obras (peça 2, p. 73) .
17.	De fato, os engenheiros encarregados de auxiliar o CIAA, em diversas oportunidades, reportaram àquela Unidade Militar a não conformidade dos serviços executados pela Construtora Santana e Pontes Ltda. com o que era previsto contratualmente. A título de exemplo, transcrevo o seguinte e-mail enviado por um dos engenheiros da DOCM ao responsável, em 22/10/2012 (conforme transcrito no IPM, peça 2, pp. 75 e 87) :
"Prezado cc Valdemir, 
Considerando todas as nossas comunicações anteriores, mensagens SITREP, notificações do CIAA à empresa, atraso injustificado na execução dos serviços e execução de vários serviços em desacordo com o CEO, Fiscalização DOCM tem parecer desfavorável às medições." (grifo acrescido) 
18.	Consoante se nota da transcrição efetuada pela unidade especializada no item 31 do Relatório precedente, em 10/5, 30/6 e 22/8/2012, os engenheiros da Diretoria de Obras Civis da Marinha requisitaram ao CIAA que não realizasse pagamentos à contratada. 
19.	Em 30/7/2012, os engenheiros da DOCM, embora tenham afirmado que o empreendimento contava com cerca de 18% de execução, reportaram a existência de falhas construtivas que deveriam ter sido sanadas pela contratada. Mais uma vez solicitaram que o CIAA não efetuasse pagamentos à Construtora Santana e Pontes Ltda. (peça 1, pp. 39/40) .
20.	Já em 22/8/2012, a DOCM informou que as discrepâncias apontadas em julho daquele ano não haviam sido sanadas pela contratada e, novamente, requisitou o bloqueio de pagamentos à referida sociedade empresária. 
21.	De tudo o quanto acima descrito, fica assente que o responsável efetuou o atesto das Notas Fiscais 343 e 433 (peça 17, pp. 41/42 e 58/59) sem os correspondentes Boletins de Medição de Serviços da DOCM - como era previsto normativamente -, e, mais ainda, ignorou diversos alertas daquela diretoria, no sentido de que não fossem liberados pagamentos à contratada em função de irregularidades não sanadas nas obras.
22.	Em suas alegações de defesa, o Sr. Valdemir Ferreira da Silva asseverou, em síntese, que, à época em que atestou as notas fiscais acima mencionadas, a contratada teria executado 25% do empreendimento, sendo que o somatório do valor que liquidou correspondia a cerca de 24% do montante contratado. 
23.	Aduz, assim, que teria confirmado a realização de serviços em patamar menor ao que efetivamente adimplido pela Construtora Santana e Pontes Ltda.. 
24.	Como bem ponderado pela Secex/TCE, o argumento do responsável, informalmente conhecido como "conta de chegada", despreza o fato de que, à contratada, não é dado somente executar as obras, mas, também, adimpli-las em conformidade com o previsto em contrato. 
25.	In casu, de acordo com o que fartamente demonstrado acima, o Sr. Valdemir Ferreira da Silva não poderia ter atestado a realização dos serviços sem os respectivos BMS que a amparavam. Em verdade, ao atestar as Notas Fiscais 343 e 433, o responsável liquidou a totalidade dos serviços nelas constantes sem se certificar da correção destes. 
26.	De acordo com o tomador de contas, o débito corresponde às parcelas de R$ 25.939,73 (NF 343) e de R$ 82.690,42 (NF 433) . Tais valores equivalem aos serviços executados de maneira desconforme com o previsto em contrato e que não foram decotados pelo responsável em seu atesto.
27.	A jurisprudência deste Tribunal é no sentido de que a atestação reveste-se de extrema importância na gestão das verbas federais, sendo considerado irregularidade grave, passível de responsabilização em débito, o ato de liquidar uma despesa (atestá-la) , sem a comprovação da efetiva entrega do bem ou serviço contratado. Precedentes (Jurisprudência Selecionada) :
Acórdão 3037/2015-TCU-Plenário (de minha Relatoria) 
Sumário
"5. O atesto de uma despesa efetuado sem a efetiva verificação do direito creditório daquele que entabulou o negócio com a Administração é ato grave, porquanto dá margem à ocorrência de pagamentos efetuados sem a devida contraprestação por parte do credor."
Acórdão 5848/2013-TCU-Primeira Câmara (Relatora Ministra Ana Arraes) 
"A atestação é condição prévia essencial ao pagamento do serviço, pois representa a confirmação, pelo contratante, de que o objeto foi integralmente atendido nos termos acordados, sendo irregular o pagamento de serviço medido por parâmetro dissonante daquele estipulado em contrato." (grifo acrescido) 
Acórdão 994/2006-TCU-Plenário (Relator Ministro Ubiratan Aguiar) 
"A falta de cuidado de checar a efetiva prestação de serviços antes do atesto da despesa pública sujeita ao infrator responsabilização perante a Corte de Contas."
28.	À guisa de conclusão, dado que o responsável não trouxe em sua defesa elementos que contradissessem o dano apontado nestes autos, bem como não foi capaz de demonstrar o afastamento de sua reponsabilidade no evento danoso, conforme apontado pela Secex/TCE, cujos argumentos incorporo às minhas razões de decidir, cumpre julgar irregulares suas contas, imputando-se-lhe o débito em foco.
29.	Noutro giro, quanto à Construtora Santana e Pontes Ltda., sua responsabilidade de ressarcir o prejuízo em foco decorre do fato de ter recebido pagamentos por serviços executados em desconformidade com o previsto no instrumento contratual.
30.	Tendo em vista que tal firma não respondeu ao chamamento do TCU, deve ser considerada revel, dando-se prosseguimento ao processo, nos termos do art. 12, § 3º, da Lei 8.443/1992.
31.	Diante da gravidade dos fatos narrados, bem como da reprovabilidade da conduta dos responsáveis, é cabível aplicar-lhes a multa prevista no art. 57 daquele diploma legal, medida que não encontra óbice no que tange à prescrição da pretensão punitiva, como ponderado pela Secex/TCE (item 42 da instrução transcrita no Relatório precedente) .
32.	Conclusivamente, as contas do Sr. Valdemir Ferreira da Silva e da Construtora Santana e Pontes Ltda. devem ser julgadas irregulares, com a condenação solidária ao pagamento do débito apurado neste processo, sem prejuízo da aplicação, de forma individual, da penalidade pecuniária acima mencionada.
33.	Oportuno, por fim, nos termos do § 7° do art. 209 do Regimento Interno/TCU, encaminhar cópia do Acórdão a ser proferido à Procuradoria da República no Estado do Rio de Janeiro, para a adoção das medidas de sua alçada, bem como ao Comando da Marinha, para ciência.  
	Ante o exposto, manifesto-me por que seja adotado o Acórdão que ora submeto a este Colegiado. 
	
T.C.U., Sala das Sessões, em 2 de junho de 2020.
MARCOS BEMQUERER COSTA
Relator